【裁判字號】    98,簡上,137
【裁判日期】    981111
【裁判案由】    清償債務
【裁判全文】
臺灣臺北地方法院民事判決             98年度簡上字第137號
上  訴  人  乙○○
被上訴人    甲○○
上列當事人間請求清償債務事件，上訴人對於民國97年12月12日
本院臺北簡易庭97年度北簡字第33239號第一審判決提起上訴，
經本院於民國98年10月28日言詞辯論終結，判決如下：
    主  文
上訴駁回。
第二審訴訟費用由上訴人負擔。
    事實及理由
一、被上訴人主張：
（一）兩造原係友人關係，上訴人於民國96年5月間，向被上訴
      人借款新台幣（下同）60,000元，並交付以自己為發票人
      、發票日期為96年7月15日，付款人第一商業銀行支票1張
      作為擔保，並交付借據1張給被上訴人；後上述96年7月15
      日支票到期，上訴人應於期滿日還款，兩造於96年7月20
      日一起至銀行領錢，在銀行門口上訴人請求被上訴人繼續
      將該60,000元借給上訴人，被上訴人於心不忍，乃答應繼
      續借予上訴人60,000元，隔日即96年7月21日，上訴人攜
      帶其所簽發發票日期為96年9月15日之支票1紙，換取先前
      所開立的96年7月15日支票，並將第一張借據取回，另寫
      第二張借據；96年8月間，在前帳未清的狀況下，上訴人
      另向被上訴人借款60,000元，又另簽發發票日期為96年11
      月15日，付款人為第一商業銀行之支票1紙以為擔保，並
      書立借據1張交付被上訴人，至此上訴人共積欠被上訴人
      120,000元。至96年9月15日，上訴人前所交付被上訴人之
      支票到期，兩造相約於96年9月20日至銀行領錢清償，上
      訴人至此又要求被上訴人同意延後還款，經被上訴人同意
      ，隔日即96年9月21日，上訴人又攜帶1張以自己為發票人
      ，發票日期為97年1月5日，付款人為第一商業銀行之支票
      1紙，前往被上訴人家中，交付予被上訴人以為借款之擔
      保；而上訴人此時向被上訴人表示，除了所積欠之120,
      000元以外，希望再向被上訴人借款60,000元，被上訴人
      為感念上訴人前一日陪同被上訴人買屋，故將家中僅有30
      ,000 元現金借予上訴人，且未收下上訴人所交付發票日
      為97年1月5日之支票，並退還上訴人所交付上訴發票日為
      96年11月15日之支票，撕毀上訴人所書立第二張、第三張
      借據，但要求上訴人另外書立欠款共計150,000元之借據1
      紙，以為借款之證明，上訴人並答應在96年10月26日前必
      定還款，而上述借據書立日期，上訴人誤載為96年10月21
      日，實則實際書立日期應為96年9月21日。
（二）惟上述借款150,000元之還款期限於96年10月26日到期，
      上訴人卻未依約還款，並於97年4月24日寄發存證信函予
      被上訴人，內容略謂其所積欠上述借款，將由被上訴人應
      給付予上訴人之仲介房屋買賣報酬250,000元中抵銷等語
      。然被上訴人未曾積欠上訴人250,000元之仲介報酬，上
      訴人無權抵銷借款，上開借款經被上訴人屢次催討，上訴
      人均置之不理，爰依法於原審提起本件訴訟，請求上訴人
      應返還借款150,000元。
（三）上訴人上訴理由雖稱僅向被上訴人借款120,000元，並均
      已經清償等語。然上訴人對於其向被上訴人借款之事實陳
      述，前後並不一致，上訴人前向台灣臺北地方法院檢察署
      告訴被上訴人妨害自由案件（97年度偵字第1477號），上
      訴人曾陳述前開150,000元為上訴人所書立，但卻陳述係
      為擔保上訴人向被上訴人收取佣金後，未依約辦妥不動產
      過戶，才由上訴人書立上述借據以為擔保佣金之給付等語
      ，上訴人卻又在97年度北簡字第16988號債務人異議之訴
      及本件原審中，抗辯上述借據係被上訴人由上訴人所誤載
      清償證明為借據之書面，塗改切割而成，係被上訴人偽造
      等語，卻又於97年9月15日寄送予被上訴人之存證信函中
      ，陳述上述借據為上訴人所書寫，但卻是錯誤之意思表示
      等語；上訴人前後不一致之抗辯，目的僅是要賴帳；而被
      上訴人確實有借款150,000元予被上訴人，業據被上訴人
      於原審陳述清楚，上訴人之上訴並無理由等語。並聲明：
      駁回上訴人之上訴。
二、上訴人則以：
（一）兩造間之借款關係，其實際狀況為，上訴人於96年6月間
      ，向被上訴人借款60,000元，並由上訴人親書借據內容，
      並由上訴人簽名其上，上訴人並交付由訴外人鉅達化學科
      技有限公司，發票日為96年7月15日，票面金額為60,000
      元，付款人為第一商業銀行民權分行，票號FA0000000號
      之支票1紙予被上訴人以為清償，而上述借款，已經被上
      訴人持上述支票兌現獲得清償，但被上訴人並未返還借據
      正本予上訴人；又於96年8月間，上訴人再向被上訴人借
      款60,000元，上訴人亦親書借據內容簽名，上訴人並交付
      由訴外人鉅達化學科技有限公司，發票日為96年9月15日
      ，票面金額為60,000元，付款人為第一商業銀行民權分行
      ，票號FA0000000號之支票1紙予被上訴人以為清償，而上
      述借款，於96年9月15日，由上訴人陪同被上訴人親至第
      一商業銀行民權分行兌現領款以為清償，但被上訴人當日
      以其未帶借據為由，並未返還借據正本予上訴人，但為證
      明此次及前次支票，確實由被上訴人領款兌現，該支票背
      面「乙○○」三字，即由被上訴人所書寫，已為清償證明
      ；而於96年9月26日，被上訴人攜帶藥品及1份7,970,000
      元之不動產契約書與1張60,000元借據到上訴人家中，告
      知該借據乃上訴人於96年5月至7月間向其借款之借據，但
      忘了請上訴人簽名，要求上訴人簽名於上，因上訴人當時
      精神狀況不佳，誤以為被上訴人陳述為真，乃簽名於上並
      書寫身分證字號，但上訴人並未獲取借款；另於96年10月
      26日，被上訴人拿1張A3大小，右側書寫上訴人向被上訴
      人借款120,000元借據至上訴人家中，向上訴人表示之前
      書立借據已悉數清償，但因上訴人不敢確認其為正本或影
      本，為確認兩造間已無債權債務關係，上訴人遂接續其文
      字後寫下「本人乙○○向甲○○小姐借款現金壹拾伍萬元
      正，於96年10月26日返，特此證明。借款人乙○○，中華
      民國96年10月21日」，然該「借據」應係「清償證明」之
      誤繕，「伍」字係「貳」字之誤繕，正確日期應為96年10
      月26日；被上訴人卻將上述A3書面剪裁後將借據文字呈送
      法院，而故意隱匿其餘文字，實際上文件全文意思，係指
      上訴人向被上訴人所借之借款均已清償，被上訴人卻持之
      以為聲請支付命令之依據，又明知上訴人並未居住在戶籍
      地台北市○○街93巷25號5樓，卻於聲請支付命令時，故
      意將上訴人之住所誤載為戶籍地，致使上訴人並未收到支
      付命令，無從為聲明異議，藉此造成支付命令確定之事實
      ，被上訴人之行為，顯不實在。
（二）被上訴人於本件所陳述之系爭借款事實，與上訴人於另案
      97年度北簡字第16988號債務人異議之訴中之陳述，並不
      一致，於本件訴訟中，被上訴人陳述上訴人於96年5月及
      96年7月，各向被上訴人借款60,000元，並分別以96年7月
      15日、96年9月15日之支票以為擔保，並書立借據，但在
      97年度北簡字第16988號債務人異議之訴，被上訴人並未
      提及書寫借據部分，至於第三張借據及第四張借據部分，
      經比對被上訴人於本件之陳述及於97年度北簡字第16988
      號債務人異議之訴案件中之陳述，被上訴人陳述當時退回
      予上訴人係96年11月15日及97年1月15日之支票，但該支
      票當時並未能兌現，被上訴人卻稱曾向上訴人告知其中一
      張支票已經可以兌現，要上訴人趕快到銀行兌領現金使用
      ，顯然有所矛盾；而被上訴人之陳述如為真實，何以會有
      上述之陳述不一致狀況，又依據上訴人所提出96年7月20
      日、96年9月20日兌現之支票可知，上述支票均已兌現，
      與被上訴人所稱上述支票並未兌現，亦有不符。至於上訴
      人雖曾於97年4月24日以台北青田郵局第340號存證信函陳
      述「本人前積欠台端十五萬元，兩相抵銷後，台端尚須給
      付本人十萬元」等語，被上訴人並據此指稱上訴人確實積
      欠其150,000元，但上述存證信函係在被上訴人聲請對上
      訴人核發支付命令確定後，上訴人不得不以支付命令確定
      之金額與被上訴人應給付予上訴人之仲介報酬主張抵銷，
      並據此提起債務人異議之訴，並非承認被上訴人之上述債
      權金額。
（三）上訴人確曾於96年間陸續向被上訴人借款，其金額為120,
      000元，惟上訴人業已清償完畢，其中96年6月借款60,000
      元部分，上訴人已交付由訴外人鉅達化學科技有限公司，
      發票日為96年7月15日，票面金額為60,000元，付款人為
      第一商業銀行民權分行，票號FA0000000號之支票1紙予被
      上訴人以為清償，而上述支票已經被上訴人兌現，96年8
      月間之借款60,000元，上訴人已經交付由訴外人鉅達化學
      科技有限公司，發票日為96年9月15日，票面金額為60,00
      0元，付款人為第一商業銀行民權分行，票號FA0000000號
      之支票1紙予被上訴人以為清償，而上述支票，於96年9月
      20日，由上訴人陪同被上訴人親至第一商業銀行民權分行
      兌現領款以為清償，故上訴人已經未積欠被上訴人債務；
      原審判決未採認上述支票對領之事實，又引用上訴人於97
      年度北簡字第16988號97年8月1日之錯誤陳述（上述陳述
      ，乃代理人未經上訴人過目之下自行遞送，上訴人已經在
      該案中呈遞陳述狀刪除部分及更正錯誤），而為上訴人不
      利判決，自屬違法等語。並聲明：（1）原判決廢棄。（
      2）前項廢棄部分，被上訴人在第一審之訴應予駁回。
三、查本件被上訴人於原審起訴請求上訴人應給付上訴人96年5
    月至96年9月間之借款共計150,000元及自96年10月26日借款
    到期日之翌日起至清償日止，按年息百分之5計算之遲延利
    息，原審以兩造間確實於96年5月至9月間存在150,000元之
    消費借貸關係，且上訴人已經逾期未清償，而為被上訴人勝
    訴之判決，上訴人提起本件上訴，上訴理由為承認曾向被上
    訴人借款120,000元，但已經分別以上述訴外人鉅達化學科
    技有限公司為發票人之支票2紙交付被上訴人兌領，已經清
    償，另並否認曾向被上訴人借款30,000元，並為如上訴人事
    實抗辯欄所載之抗辯理由，則本院於本件所應審究者，係上
    訴人抗辯其已經清償120,000元部分，是否有理，又被上訴
    人主張曾於96年9月21日借款30,000元予上訴人部分，是否
    有據，合先敘明。
四、經查：
（一）被上訴人主張曾分別於96年5月至96年8月間，共計借款
      120,000元予上訴人之事實，為上訴人所不否認在卷（見
      上訴人98年1月12日提出之民事上訴狀所載），且有訴外
      人鉅達化學科技有限公司，發票日各為96年7月15日、96
      年9月15日，票面金額均為60,000元，付款人均為第一商
      業銀行民權分行，票號各為FA0000000號、FA0000000號之
      支票影本2紙在原審卷可據，自可信為真實。
（二）上述支票2紙，分別於96年7月20日、96年9月20日由上訴
      人存入上訴人於第一銀行大稻埕分行00000000000號提示
      兌領之情，有上訴人原審提出之存摺影本1份可據；依據
      上述存摺影本內容所載，可證上述支票之票款，確係存入
      上訴人之帳戶內，因此，上訴人主張上述支票，係由被上
      訴人兌領提領之情，即與事實不符。雖然上述存摺資料，
      亦載明於支票兌領當日，上述帳戶曾同時提領現金60,000
      元，但被上訴人否認曾收受上訴人之現金，又被上訴人就
      上述現金各60,000元曾交付予被上訴人之事實，則未舉證
      證明，上訴人此部份之抗辯，要屬不能證明。
（三）被上訴人主張上訴人另曾於98年9月21日借款150,000元（
      除上述借款120,000元外，另於96年9月21日借款30,000元
      ）之事實，則據其提出借據1紙（系爭借據）在卷為證，
      上訴人雖抗辯系爭借據之內容，其中「借據」係「清償證
      明」之誤繕，「壹拾伍萬元」係「壹拾貳萬元」之誤繕，
      書立日期「96年10月21日」係「96年10月26日」之誤繕等
      情，不僅為被上訴人所否認，且經本院檢視系爭借據內容
      ，明載標題為「借據」，並記載「本人乙○○向甲○○小
      姐借現金壹拾伍萬元正於96年10月26日還，特此證明，借
      款人乙○○」，該內容明顯為一般借款借據之內容，且並
      無已清償借款之意旨存在，顯與清償證明無涉；況且上訴
      人為成年人，亦非不識字之人，上述內容更為上訴人所親
      載，上訴人應知悉所載內容為何，顯不可能有將清償證明
      誤載為借據之可能，故上訴人抗辯系爭借據實係「清償證
      明」等語，要與常情有違，而未可採信；況且本院再審酌
      ，一般清償證明係由債權人開立予債務人，以為債務已清
      償之證明，而本件上訴人為債務人，由其開立清償證明予
      被上訴人即債權人，與常情相異，故上訴人抗辯係開立清
      償證明予被上訴人，亦顯不可採。而上訴人既親自書立借
      據，載明150,000元借款，並承諾於96年10月26日清償，
      則被上訴人主張上訴人共計向其借款150,000元，即屬舉
      證有據，而為可採。
（四）至於上訴人另抗辯被上訴人係將A3大小之書面，切割剪裁
      後將借據文字呈送法院，而故意隱匿其餘文字等情。然被
      上訴人曾於本院言詞辯論時提出借據原本（見本院98年10
      月28日言詞辯論筆錄），系爭借據以形式觀之，左右兩側
      並無裁切痕跡，況且上訴人於上述言詞辯論期日，亦承認
      系爭借據為其所書立，僅抗辯將「清償」誤繕為「借據」
      等語（見本院98年10月28日言詞辯論筆錄），故上訴人抗
      辯被上訴人所提出之借據，為切割剪裁後之文件，亦不可
      採。另外，本院再審酌，上訴人於97年4月24日所發臺北
      青田郵局第340號存證信函，對於有積欠原告15萬元並不
      爭執，僅主張以仲介報酬250,000元為抵銷，有上述存證
      信函在原審卷可證，上訴人並未以借款120,000元已經清
      償為抗辯，反而承認積欠原告150,000元，而以250,000元
      仲介報酬主張抵銷；又上訴人曾於97年度北簡字第16988
      號債務人異議之訴案件所提出之97年8月1日言詞辯論意旨
      狀，亦曾陳述記載：「.... 原告.... 補書寫.... 本人
      乙○○向甲○○小姐借現金12萬元正於96年9月21日返特
      此證明中華民國96年9月21日借款人乙○○」（見原審原
      證六），與被上訴人所主張系爭借據書立日期為96年9月
      21日，並非96年10月26日或96年10月21日之情節相符；故
      被上訴人所提出之系爭借據，應為真實，且實際書立日期
      ，應為被上訴人所主張之96年9月21日無誤。
（五）上訴人另抗辯被上訴人曾於發票人為訴外人鉅達化學科技
      有限公司，發票日為96年9月15日，票面金額為60,000元
      ，付款人為第一商業銀行民權分行，票號FA0000000號之
      支票背面書寫「乙○○」，已為上訴人已經清償120,000
      元之證明等語。然上述抗辯，不僅為被上訴人所否認，且
      上述支票，係存入上訴人之帳戶內兌現之情，已如前述，
      上訴人又未能提出已經將該支票票款給付予被上訴人之證
      明，況且如上訴人已經清償，何以其後仍書立欠款150,00
      0元之借據予被上訴人，顯有不符情形，故上訴人以被上
      訴人曾於支票背面書寫「乙○○」，即謂已經清償120,00
      0元借款，其抗辯並不可採。
（六）綜上所述，本件上訴人已經承認於96年6月至9月間，曾向
      被上訴人借款120,000元之情，且上訴人抗辯上述借款已
      經清償，則未能證明；又系爭借據為真實，已如上述，故
      被上訴人主張上訴人另於6年9月21日向其借款30,000元，
      合計借款150,000元，並約定96年10月26日清償之情，事
      證明確，已經可採。
五、上訴人與被上訴人間，既確曾存在系爭借據所彰顯之150,00
    0元之消費借貸關係，且約定之清償期限已於96年10月26日
    屆至，被上訴人並未依約清償，則被上訴人於原審依據消費
    借貸之法律關係，訴請上訴人應給付150, 000元及自借款到
    期翌日即96年10月27日起至清償日止，按法定利率年息百分
    之5計算之遲延利息，既屬依法有據，應予准許，原審據此
    判決被上訴人此部分之請求勝訴，並依職權宣告假執行，於
    法並無不合。上訴人上訴意旨指摘原判決不當，求予廢棄改
    判，為無理由，應予駁回其上訴。
六、兩造其餘主張及所提證據，經本院審酌結果，與本院上開論
    斷無涉或無違，爰不予一一贅述，附此敘明。
七、據上論結，本件上訴為無理由，依民事訴訟法第436條之1第
    3 項、第449條第1項、第78條，判決如主文。
中    華    民    國    98    年    11    月    11   日
                 民事第五庭    審判長法  官  薛中興
                                     法  官  陳靜茹
                                     法  官  陳杰正
以上正本係照原本作成
本判決不得上訴
中    華    民    國    98    年    11    月    11   日
                                     書記官  王怡屏

司法院資訊處製作；財團法人民間司法改革基金會備份。
